福建金門地方法院民事判決
                                       109年度訴字第3號
原      告  金門酒廠實業股份有限公司

法定代理人  黃怡凱  
訴訟代理人  陳詩文律師
            林羿樺律師
            劉宜昇律師
被      告  佶鈿股份有限公司


法定代理人  吳俊銘  
訴訟代理人  陳介安律師
上列當事人間請求損害賠償等事件，本院於民國110年11月22日
言詞辯論終結，判決如下：
    主  文
原告之訴及假執行之聲請均駁回。
訴訟費用由原告負擔。
    事實及理由
一、按當事人喪失訴訟能力或法定代理人死亡或其代理權消滅者
    ，訴訟程序在有法定代理人或取得訴訟能力之本人承受其訴
    訟以前當然停止；承受訴訟人於得為承受時，應即為承受之
    聲明，民事訴訟法第170條、第175條第1項分別定有明文。
    經查：本件原告法定代理人於本院審理中之民國110年8月27
    日變更為黃怡凱，並具狀聲明承受訴訟，及提出原告公司變
    更登記表為證（見本院卷二第283至289頁），核其承受訴訟
    之聲明於法並無不合，應予准許。
二、原告主張：
  ㈠兩造於104年2月9日就104年酒糟清運標售案簽訂酒糟清運標
    售契約書（系爭契約），契約期間為實際簽約日期即同年2
    月9日至同年12月31日止，除保留之酒糟數量外，被告應按
    月清除約3000公噸以上之酒糟，並以每公噸新臺幣（下同）
    180元之代價作為價金貨款。
  ㈡詎被告自104年6月起即怠於依系爭契約及「清理計畫書」清
    運酒糟，致原告酒糟場所堆積之散糟溢滿及有超量堆積酒糟
    太空包（數量高達830包）之情事，已嚴重影響原告生產作
    業之進行，且可歸責於被告，為此原告曾多次口頭通知被告
    改善且加快清運作業，更數次函知被告改善，否則將依約終
    止契約，然被告均未蒙置理，原告爰於同年6月26日，再次
    函知被告應於同年7月1日前，依約履行酒糟清運及運離堆積
    之1,820包酒糟太空袋，倘逾期未辦理或未完成，契約即為
    終止。被告於接獲原告函文後，竟以為免損害擴大無法繼續
    履約為由，函知原告同意終止兩造之系爭契約。
  ㈢系爭契約雖經兩造終止，然被告仍應給付6、7月已清運酒糟
    貨款（下稱已清運酒糟貨款）共計50萬1,672元，已打包而
    未清運酒糟貨款（下稱未清運酒糟貨款）15萬2,865元，懲
    罰性違約金30萬元，另請廠商清運所增加支出費用（下稱增
    加支出費用）52萬8,000元，因緊急清運之酒糟貨款損失（
    下稱緊急清運售價損失）43萬6,027元，終止契約後酒糟貨
    款價差損失（下稱終止契約後價差損失）302萬2,199元，扣
    除被告前已給付之履約保證金250萬元後，原告仍得向被告
    請求244萬683元。
  ㈣爰依以下規定向被告請求以下損失：
  ⒈依民法第367條規定請求已清運酒糟貨款。
  ⒉依系爭契約第12條第5項前段、第6項約定、民法第367條規定
    請求未清運酒糟貨款。
  ⒊依系爭契約第10條第1項第3、8款約定請求懲罰性違約金。
  ⒋依系爭契約第5條第25、27項、第12條第3項約定請求增加支
    出費用、緊急清運售價損失。
  ⒌依系爭契約第12條第3項約定請求終止契約後價差損失。
  ㈤並聲明：㈠被告應給付原告244萬683元，㈡願供擔保請准宣告
    假執行。
三、被告則以：
  ㈠系爭契約酒糟清運工作之完成為契約目的，其主給付義務，
    係由被告清運酒糟後，原告提供酒糟作為清運報酬，契約核
    心內容為酒糟清運，故系爭契約應定性為承攬契約。而系爭
    契約既非買賣契約，原告自不能依民法第367條為請求。
  ㈡依民法第514條第1項規定，及最高法院96年度第8次民事庭會
    議決議，承攬契約因履約瑕疵所生修補費用償還請求權、損
    害賠償請求權、不完全給付損害賠償請求權，均應適用1年
    之短期時效。原告所為一之㈣之2至5共5項請求，均係基於承
    攬瑕疵而有所請求，原告就104年所生紛爭，遲至109年起訴
    請求，其請求皆已罹於1年時效，被告自得拒絕給付。
  ㈢系爭契約第12條第5項約定為原告交付酒糟之義務，非被告支
    付貨款之義務，原告請求無據，且被告否認原告主張之清運
    數量。
  ㈣系爭契約第12條第3項約定為「所增加之費用及損失」可求償
    ，然不包含系爭契約第5條所稱售價損失等語。
  ㈤並聲明：㈠原告之訴及假執行之聲請均駁回，㈡如受不利判決
    ，願供擔保請准宣告免為假執行。
四、不爭執之事項：
  ㈠原告於104年4月27日通知被告未按清運計畫清理酒糟，致酒
    糟場堆積之散槽溢滿，及超量堆積酒糟太空包未清運應予改
    善。
  ㈡已清運酒糟貨款金額50萬1,672元貨款（然爭執原告請求權基
    礎）。
  ㈢被告自104年8月3日起未再進行清運酒槽。
五、本院之判斷：
  ㈠本件契約定性：
  ⒈按稱承攬者，謂當事人約定，一方為他方完成一定之工作，
    他方俟工作完成，給付報酬之契約。約定由承攬人供給材料
    者，其材料之價額，推定為報酬之一部。民法第四百九十條
    定有明文。準此，契約約定由承攬人供給材料之情形，如未
    就材料之內容及其計價之方式為具體約定，應推定該材料之
    價額為報酬之一部，除當事人之意思重在工作物（或材料）
    財產權之移轉，有買賣契約性質者外，當事人之契約仍應定
    性為單純承攬契約。次按所謂製造物供給契約，乃當事人之
    一方專以或主要以自己之材料，製成物品供給他方，而由他
    方給付報酬之契約。此種契約之性質，究係買賣抑或承攬，
    應探求當事人之真意釋之。如當事人之意思，重在工作之完
    成，應定性為承攬契約；如當事人之意思，重在財產權之移
    轉，即應解釋為買賣契約；兩者無所偏重或輕重不分時，則
    為承攬與買賣之混合契約，並非凡工作物供給契約即屬承攬
    與買賣之混合契約（最高法院102年度台上字第553號民事判
    決意旨參照）。
  ⒉經查，系爭合約載明：甲方金門酒廠實業股份有限公司即原
    告，乙方佶鈿股份有限公司即被告（見本院卷一第40頁）。
    第2條履約標的約定：「㈠酒糟清運標售標的：包含高粱酒糟
    、小麥酒槽、計畫性生產之純糯性高粱酒糟(每年約300公噸
    以上）、及本履約管理第八項之廢糟（本項廢糟約150公噸/
    月，清除不計費）等，其餘無論其酒糟品質優或劣，或含水
    率多或寡，乙方應一併計價清除。㈡酒糟清運標售數量：甲
    方扣除預估保留酒糟數量外，乙方每月清除之酒糟數量約為
    3,000公噸以上，惟實際標售清運數量仍依甲方實際產出為
    準。㈢預估保留酒糟數量：1.金門縣農會分配金門地區各禽
    、畜、牧業者所需數量，金寧廠區淡季(每年4-9月）需求約
    62.5公噸/日，旺季(每年10月至隔年3月）需求約84公噸/日
    。2.甲方依行政機關辦公日曆各國定假日、民俗休假日、全
    國性選舉投票日、歲修期間、或其它因素等臨時性停產日等
    ，甲方有權優先供應地區所需，乙方應無條件配合。（淡季
    為147.5公噸/日，旺季為169公噸/日）。3.乙方應配合小金
    門地區打包事宜，每月約100包，但甲方得依實際需求增減
    打包數量，打包及運輸等費用，乙方直接向縣政府提出申請
    。㈣金寧廠每年度產出小麥糟時間約於5-9月間，數量約於8,
    000公噸酒糟以上，但以金門地區當年度實際產出數量為主
    ，乙方應一併計價清除。」（見本院卷一第41頁））。足見
    兩造固約定由原告供給酒糟，然酒糟之品質毋論優劣，含水
    量多或寡，被告均應清除並過磅計價，則原告應交付酒糟之
    品質，影響計價重量之酒糟含水分等並非系爭契約重要之點
    ，且被告所應清運之酒糟數量，除經兩造約定為扣除預留數
    量後，每月約清除3,000公噸以上，更約定以原告實際出產
    為準，亦即被告須具備清除原告實際產出酒糟數量遠逾3,00
    0公噸之能力，或面臨原告實際產出量少而影響被告對再利
    用廠商履約。是以，顯見系爭契約之目的顯非重在酒糟之財
    產權移轉。
  ⒊且觀系爭契約就貨款計算、契約期間之約定，第3條第1項：
    「酒糟以單價每公噸新臺幣180元計算貨款。」；第4條第3
    項約定：「若契約期間屆滿時，甲方次年度酒糟標售案尚未
    決標，乙方應以次年度決標價格配合甲方續行辦理酒糟標售
    清運至甲方新廠商進廠履約為止(依據實際市場行情，屆時
    辦理多退少補）。」及上開第2條履約標的約定（見本院卷
    一第41至42頁），堪認兩造雖約定被告應支付酒糟貨款，然
    於契約期間屆滿，原告新廠商仍未進場履約，被告仍應繼續
    清運，足認兩造雖約定被告應支付貨款，然該貨款約定應係
    扣除原告應給付被告清運費用後之價格，系爭契約目的顯重
    在酒糟清運即工作之完成。
  ⒋又系爭契約履約管理之相關規定，其第5條第6項、第8項、第
    29項約定：「乙方應指派適當之代表人為現場負責人，監督
    酒糟場之酒糟清除業務，及負有管理酒糟品質之責任，並設
    法避免因酒糟堆積過久腐敗、或受雨淋、或受污水污染、或
    受鏟裝機、堆高機、怪手等之油污污染、或受其他工程廢棄
    物污染等情事，若遇前項情事發生，乙方仍應一併計價清除
    。廢水處理攔截廢糟、集水井過濾廢槽、半固態生產後之廢
    糟或其他有機廢料，經甲方送入糟場，乙方應一併負責清除
    ，估計每日產出數量約3-7公噸，甲方取其中間數以5公噸計
    算，每月（無論該月工作天數)皆可以150公噸免計算貨款。
    乙方進場履約，需依清理計畫書内容確實執行。」
  ⒌復清理計畫書中關於銷售或通路計畫，貯存、清除及處理流
    程說明：「…三、環保再利用處理量範圍：…A.批發零售業…
    合計15,000公噸/月…及B.肥料製造業…合計5,000公噸/月…及
    C.飼料製造業…合計5,000公噸/月…及D.直接再利用於飼料用
    途之領有畜牧場登記證書或畜禽飼養登記證之畜牧場…合計
    約6,000公噸/月…本公司將酒槽銷售於具備合法再利用資格
    之台灣本島通路廠商，…上揭再利用處理能力合計達67,000
    公噸/每月以上…五、其他重要通路管道：除上揭通路外，本
    公司投資之牧場每月自給需求至少1,500公噸以上，行政院
    農業委員會畜產試驗所總所與分所…亦為本公司締約長期合
    作供應酒糟之穩定客源。本公司並與台灣各大畜牧產業協會
    …合作推廣酒糟之供應…，故已然建置綿密且遍廣之銷售通路
    與市場，以加速金門酒糟之清理能量與效率。」；「一、流
    程簡圖：…二、貯存能量說明：…三、清運能量說明：㈠、進
    廠清運人員車輛機具、設備說明…㈡、廠外清運車輛機具設備
    說明：…」（見本院卷一第55至60頁、第66至69頁）。
　⒍由上開系爭契約履約管理之相關規定及清理計畫書關於銷售
    或通路計畫，貯存、清除及處理流程說明，可知被告藉其銷
    售、儲存酒糟能力、供給清運酒糟之人力、設備等，及清除
    運送流程規劃，說服原告其具備清運原告所產置大量酒糟能
    力，而取得參與競標系爭契約之資格，且於被告得標後，兩
    造並將清理計畫書合意約定為系爭契約被告應履約之條款。
    足認系爭契約大部分約定條項與材料內容及其計價無關，系
    爭合約及清運計畫書，均以如何確保被告對酒糟清運進行及
    完成為內容，而未就買賣相關履約確保之內容訂定，其合約
    目的顯重在提供勞務給付以完成清運酒糟，材料提供僅係完
    成工作目的之附帶行為，系爭合約自屬承攬契約。
  ⒎又原告於104年4月27日通知被告未按清運計畫清理酒糟，致
    酒糟場堆積之散槽溢滿，及超量堆積酒糟太空包未清運應予
    改善。並觀兩造間之公文往返，原告分別於104年5月27日、
    104年6月4日函催被告依約清運酒糟，104年6月26日函告被
    告限期履行，逾期則終止契約，被告則於104年6月28日函覆
    已依約清運，嗣於104年7月7日、104年7月9日、104年7月21
    日原告再函告被告應於展延期前完成清運已完成打包之酒糟
    ，有卷附原告104年5月27日酒安字第1040007650號、104年6
    月4日酒安字第1040008122號、104年6月26日酒安字第10400
    09430號、104年7月7日酒安字第1040009883號、104年7月9
    日酒安字第1040010090號、104年7月21日酒安字第10400104
    52號函，及被告104年6月28日佶鈿字第10406280001號函各1
    紙可參（見本院卷一第75至86頁、第89至94頁）。可認兩造
    最終因酒糟是否因可歸責於被告致溢滿糟場、被告是否依約
    清運等爭議而終止契約，堪信兩造主觀對系爭契約之重要目
    的均認知為酒糟是否已由被告依約清運不致影響原告生產作
    業，亦徵系爭契約目的顯重在被告提供勞務給付以完成清運
    酒糟。
  ⒏末就本院函詢金門縣環保局本件原告所製酒所產生之酒糟是
    否屬應行申報之事業廢棄物乙事，經金門縣環保局以109年5
    月1日環廢字第1090005044號公函函覆：原告為廢棄物清理
    法第2條所稱之事業，且符合環保署公告應上網申報廢棄物
    清除、處理及再利用等情形，原告製酒所產生之酒糟屬上開
    公告規定應行網路連線申報之事業廢棄物「廢酒糟、酒粕、
    酒精醪（R-0105）」等語（見本院卷一第357至358頁）。是
    本件酒糟為事業廢棄物，且其清除處理及再利用等情形，均
    應依相關規定上網申報，可資認定。兩造就屬於事業廢棄物
    之酒糟，於系爭契約第5條第1項約定：被告辦理酒糟清運、
    處理等，應確實遵照行政院環境保護署、經濟部等機關之相
    關法令規範，於同條第3項約定：被告（含末端使用者）不
    得將酒糟作為釀酒、面膜或其他與契約目的不符之用途（見
    本院卷第第42至43頁），顯見兩造於訂立系爭契約時，均明
    知系爭契約之目的在於清運酒糟，被告清運酒糟後，其使用
    酒糟只要符合相關法規，及不與原告為商業競爭，被告如何
    使用酒糟，非為原告所重視。
　⒐據上種種，系爭契約客觀上大部分約定條項均與材料內容及
    其計價無涉，反與如何確保被告對酒糟清運進行及完成為內
    容有關，兩造就系爭契約目的於主觀上認知亦在酒糟清運工
    作完成，足認系爭契約目的顯重在完成清運酒糟，而非確保
    買賣之履約完成，酒糟之售予僅係完成清運工作目的之附帶
    行為，系爭合約屬承攬契約至為灼然。
　㈡已清運及未清運酒糟貨款：
　⒈系爭合約既為承攬契約，原告自不得援引民法第367條規定請
    求被告給付已清運及未清運酒糟貨款。
　⒉原告亦不得依系爭契約第12條第5項前段、第6項約定，向被
    告請求未清運酒糟貨款。
　⑴系爭契約第12條第5項前段、第6項雖約定非因政策變更而有
    終止或解除契約必要者，準用前2項規定，依前項（即第4項
    ）規定終止契約者，乙方於接獲甲方通知前已完成酒糟打包
    作業，依貨款交付（見本院卷一第49頁），然既準用同條第
    4項規定，則原告於非因政策變更終止契約，除應符合有終
    止契約必要之要件外，尚應合乎「乙方依契約繼續履行反而
    不符公共利益」之要件（見系爭契約第12條第4項，本院卷
    一第49頁）。
　⑵本院綜觀原告所提證據，或可證明兩造於104年7月1日合意終
    止系爭契約，或可資認定酒糟場確實發生溢滿，或原告確實
    委由第三人清運等情，然尚無足認定有何被告繼續履約致不
    符公共利益，復原告迄至本院言詞辯論終結前亦未提出其他
    利己事證供本院審酌，故無從為原告有利認定，原告此部分
    主張，委無足採。　
　㈢系爭契約為承攬契約，原告援引如上開一之㈣之4、5為依據請
    求增加支出費用、緊急清運售價損失、終止契約後價差損失
    ，已罹於民法第514條第1項1年短期時效：
  ⒈按民法第495條既將承攬人之不完全給付責任予以特別規定。
    故承攬工作物因可歸責於承攬人之事由，致工作物發生瑕疵
    ，定作人之損害賠償請求權，其行使期間，民法債編各論基
    於承攬之性質及法律安定性，於第514條第1項既已定有短期
    時效，自應優先適用（最高法院96年度第8次民事庭會議決
    議參照）。故於此情形，無再依債務不完全給付規定，適用
    民法總則編第125條所定15年一般消滅時效之餘地。
　⒉查，系爭契約第5條第24、25、27項、第12條第3項約定：「
    甲方於乙方履約中，若有預見其履約瑕疵，或其有其他違反
    契約之情事者，得通知乙方限期改善。」；「乙方不於前項
    期限改善或履行者，甲方得採行下列措施：1.使第三人改善
    或繼續其工作，其危險及費用，均由乙方負擔。…」；「乙
    方未依契約規定清運酒糟，經甲方口頭或書面通知仍未改善
    者，本公司得另請廠商清運，因而造成本公司酒糟售價損失
    及增加清運費用概由乙方負責。」；「契約經依第㈠項規定
    或因可歸責於乙方之事由致終止或解除者，甲方得依其所認
    定之適當方式，自行或洽其他廠商完成被終止或解除之契約
    ；其所增加之費用及損失，由乙方負擔。」（見本院卷一、
    第45頁、第49頁）。足徵上開約定均係因可歸責於承攬人即
    被告之事由，致發生未依約清運酒糟瑕疵，定作人即原告所
    由生之損害賠償請求權，則民法債編各論既已就承攬之性質
    及法律安定性，於第514條第1項既已定有短期時效，自應優
    先適用。
  ⒊原告自104年4月27日通知被告未按清運計畫清理酒糟，堪信
    原告於104年4月27日已發見本件瑕疵，然原告係於109年1月
    15日始提起本件訴訟，已罹於1年短期時效，被告依民法第5
    14條第1項規定拒絕給付原告所請，自屬有據。
　㈣原告請求懲罰性違約金30萬元亦屬無據。
　⒈原告以被告未確實打包酒糟致酒糟溢滿，及已打包之太空包
    超出堆積範圍未依約清運等情事為由，主張被告違約，應按
    日計罰違約金云云，經被告辯以被告確實已依約清運，且否
    認原告所稱酒糟溢滿等語。經查，證人即原告受僱人許志淨
    證述：我在104年4-5月承辦被告於本件之履約，糟場溢滿線
    及太空包堆積範圍，我並不知悉我的前手是否曾告知被告上
    開界線及範圍，交接時亦未交接，且於糟場之現場並未畫設
    有實際之界線，其承辦時亦並未明確告知被告溢滿線及太空
    包堆積範圍等語（見本院卷二第165頁、第172至173頁，第1
    77至178頁）。證人即被告受僱人鍾明曲證述：我為兩造間
    聯繫窗口，系爭契約自投標至履約我均參與，溢滿線為一空
    泛概念，無確切衡量標準，亦無人告知我溢滿線所在位置，
    原告就太空包堆積範圍並未明確指示等語（見本院卷二第18
    0頁、第183頁）。足認兩造未就酒糟場之溢滿線及太空包堆
    積範圍為明確約定。
　⒉證人許志淨、鍾明曲雖各為兩造之員工，然互核其二人就糟
    場溢滿線及太空包堆積範圍之有無乙事，其等證述相符，足
    信證人許志淨、鍾明曲就糟場溢滿線及太空包堆積範圍之有
    無之證詞為真。
　⒊從而，兩造既未就糟場溢滿線及太空包堆積範圍明確約定，
    原告稽此主張被告未依約清運而有違約之情事自屬無據，自
    不得依系爭契約第10條第1項第3、8款約定向被告請求懲罰
    性違約金。
　⒋又被告雖辯以原告之懲罰性違約金請求權，均係基於承攬瑕
    疵而有所請求，其請求已罹於1年時效云云，然原告之懲罰
    性違約金債權（立法體例上規定在債之效力中），係基於被
    告未依契約約定清運酒糟所生，核與民法第495條第1項、第
    514條第1項所定之定作人損害賠償請求權（性質屬於民法第
    213條第1項所規定之損害賠償，立法體例上規定在債之標的
    中）有間，自無民法第514條第1項1年短期消滅時效規定之
    適用。是被告此之抗辯，亦無足採，併予敘明。
六、綜上所述，原告依民法第367條規定請求已清運酒糟貨款；
    依系爭契約第12條第5項前段、第6項約定、民法第367條規
    定請求未清運酒糟貨款；依系爭契約第10條第1項第3、8款
    約定請求懲罰性違約金；依系爭契約第5條第25、27項、第1
    2條第3項約定請求增加支出費用、緊急清運售價損失；依系
    爭契約第12條第3項約定請求終止契約後價差損失，共計244
    萬683元，為無理由，應予駁回。又原告之訴既經駁回，其
    所為之假執行之聲請即失所附麗，併予駁回之。
七、又本件事證已臻明確，兩造其餘主張與攻擊防禦方法及所提
    證據，經審酌後認與判決之結果不生影響，爰不逐一論述，
    附此敘明。
八、訴訟負擔之依據：民事訴訟法第78條。
中　　華　　民　　國　　111 　年　　3 　　月　　14　　日
                  民事第二庭  法　官　黃佩穎
以上正本係照原本作成。
如對本判決上訴，須於判決送達後20日內向本院提出上訴狀。
如委任律師提起上訴者，應一併繳納上訴審裁判費。
中　　華　　民　　國　　111 　年　　3 　　月　　14　　日
                              書記官  李偉民